臺灣基隆地方法院刑事判決　　　　　　　　　　　　　九十年度訴更(二)字第一號
　　公　訴　人　臺灣基隆地方法院檢察署檢察官
　　被　　　告　戊○○
　　　　　　　　丙○○
　　右二人共同
　　指定辯護人　本院公設辯護人　丁○○
右列被告因殺人未遂案件，經檢察官提起公訴（八十七年度偵字第四八三七號），本
院於中華民國九十年六月二十七日為更一審判決（九十年度訴更(一)字第一號），檢察
官提起上訴，臺灣高等法院於九十年十月十六日撤銷原判決發回更為審理（九十年度
上訴字第二七七○號），本院判決如左：
    主  文
本件公訴不受理。
    理  由
一、公訴意旨略以：被告戊○○、丙○○與告訴人乙○○，於民國八十七年八月二十
    二日凌晨四時三十分許，在基隆市○○路二四號六樓「佳樂迪視聽歌唱有限公司
    」（下稱佳樂迪ＫＴＶ）六○八號包廂飲酒作樂時，因講話音量等問題，被告戊○○、丙○○與告訴人發生口角爭執，繼而動手互毆，詎被告二人竟萌生共同殺
    人之犯意，分別手持敲破之酒瓶及酒杯等物，朝告訴人頭部猛擊，並朝其身體丟
    擲又加以拳打腳踢，致告訴人受有右側顱骨壓碎性骨折及左手肌腱斷裂等傷害，
    當場血流滿面，並體力不支而倒地。斯時被告戊○○原欲再以花盆砸向告訴人，
    為在場之甲○○出手攔阻，告訴人始未再受害。嗣告訴人經甲○○緊急送醫並住
    院接受緊急開顱手術，而倖免於難，手部並經手術，後仍續予復健中，因認被告
    戊○○、丙○○涉有共同殺人未遂之罪嫌。
二、按犯罪事實應依證據認定之，無證據不得推定其犯罪事實，刑事訴訟法第一百五
    十四條定有明文。次按，「認定不利於被告之事實，須依積極證據，苟積極證據
    不足為不利於被告事實之認定時，即應為有利於被告之認定，更不必有何有利之
    證據。」、「事實之認定，應憑證據，如未能發現相當證據，或證據不足以證明
    ，自不能以推測或擬制之方法，以為裁判基礎。」、「認定犯罪事實所憑之證據
    ，雖不以直接證據為限，間接證據亦包括在內；然而無論直接或間接證據，其為
    訴訟上之證明，須於通常一般之人均不致有所懷疑，而得確信其為真實之程度者
    ，始得據為有罪之認定，倘其證明尚未達到此一程度，而有合理之懷疑存在時，
    事實審法院復已就其心證上理由予以闡述，敘明其如何無從為有罪之確信，因而
    為無罪之判決，尚不得任意指為違法。」（最高法院三十年上字第八一六號、四
    十年台上字第八六號、七十六年台上字第四九八六號判例可資參照）。被告既無
    自證己罪之義務，更無自證無罪之義務，此乃當然之法理。在證據法則上，補強
    證據必須補強待證事實，至任何人均無可置疑之地步，亦即必須符合「超越合理
    懷疑原則」，始得據以論罪；其尚有疑者，利益應歸被告，依「罪疑利益歸被告
    原則」，仍應為有利被告事實之認定。申言之，當證據資料尚有對被告有利之存
    疑時，如無法依客觀方法排除此項合理之可疑，則依「罪疑利益歸被告原則」，
    不得僅以此項證據資料作為有罪判決之依據。告訴人或被害人與被告之利益相反
    ，其指訴係以使被告受有罪判決為其主要目的，自不得僅以其指訴而為有罪判決
    之唯一證據。再按，殺人未遂罪之成立，須於實施殺害時，即具有使人喪失生命
    之故意，至於受傷處所是否致命部位及傷痕之多寡，輕重如何，雖非不可藉為認
    定殺意之參考，但除人犯已自白具有殺意之情形外，仍應參酌加害事故發生之動
    機、背景、涉案當事人有無具體嫌隙仇怨，暨該嫌隙仇怨依社會一般生活經驗是
    否足啟戕害生命之主觀犯意等全盤事實，在不違背「罪疑惟輕法則」與「證據裁
    判主義」之前提下審慎認定，要難遽以傷及致命部位之客觀結果，逕為最不利於
    犯罪嫌疑人之推定。（最高法院十八年上字第一三○九號、十九年上字第七一八
    號、四十七年台上字第一三六四號判例可資參照）。準此，殺人未遂罪與傷害罪
    之最主要區別在於行為人主觀犯意之不同，行為人除蓄意戕害他人之生命已臻明
    確外，仍須由行為人行為時之客觀情狀，以認定其犯意之所在。換言之，行為人
    事前之仇隙是否足以引起其殺人之動機，行為當時之手段是否猝然致被害人難以
    防備，攻擊時之力勁是否猛烈足資使人斃命，被害人之傷勢如何，攻擊後之後續
    動作是否意在取被害人性命等一切客觀情狀均應全盤併予審酌，方足據為論斷行
    為人內心主觀之犯意，究為殺人抑係傷害。至於其受傷之多寡及是否致命部位、
    輕重如何僅足以供確定有無殺意之參考，不能為區別殺人與傷害犯行之絕對標準
    。末按，「刑事判決得就起訴之犯罪事實變更檢察官起訴所引應適用之法條者，
    以科刑或免刑判決為限，本件檢察官以殺人未遂起訴，經原審審理結果，認為被
    告所犯實為傷害罪，未經合法告訴，則於判決理由欄敘明其理由逕依刑事訴訟法
    第三百零三條第三款諭知不受理判決即可，原無適用同法第三百條之餘地，乃原
    判決於論結欄引用同法第三百條，亦有適用法律不當之違法。」（最高法院七十
    一年度台上字第六六００號判決可資參照）。
三、本件公訴意旨、發回前上訴意旨暨撤銷發回意旨認被告戊○○、丙○○涉有共同
    殺人未遂罪嫌，無非係以後述理由為主要論據：
  (一)按人體之頭部，乃所有運動及思考神經中樞之所在，如持硬物猛力敲擊，足以致
    人於死亡，被告二人持酒瓶之硬物朝告訴人之頭部要害砸擊，無論行兇前已否先
    將酒瓶敲破，及所丟擲之酒杯是否為玻璃材質，均足以戕害人之生命，應為被告
    二人所認識，竟仍持玻璃酒瓶猛力敲擊告訴人之頭部，造成告訴人頭部多處撕裂
    傷、傷口深及見骨，並致右側顱骨壓碎性骨折（頭蓋骨骨折、顱內有小血塊），
    需接受開顱手術；另告訴人手阻擋被告二人之毆擊，亦導致左側前臂呈裂傷、
    肌腱呈斷裂傷（左側大姆指肌腱及橈側腕肌腱斷離），有行政院衛生署基隆醫院
    及財團法人長庚紀念醫院基隆分院所出具之診斷書附卷可稽。查被告二人與告訴
    人前此既不相識，彼此間復無仇隙，被告二人何以持玻璃酒瓶敲擊告訴人之頭部
    要害？何以下手如此之重？用力如此之猛？且如證人甲○○所證稱告訴人已被打
    倒在地，被告二人仍不罷手，繼續起腳踢之等情，被告二人是否確無殺人之犯意
    ，尚非無疑，均有待究明。
  (二)況告訴人迭經表示不願追究被告二人之刑事責任後，於法院調查、審理時，先後
    到庭猶堅稱：「我認為他們當時有讓我死的意思，只是現在事過境遷，我不願再
    追究，當時我因是海軍退伍的，在聊天時，可能口氣比較神氣些，被告先到我的
    包廂丟杯子，材質我不知道，但是杯子會碎，且我確定他們拿『黑麥格』的酒瓶
    砸我頭、手及身體，我當時以左手上擋防禦，故左手受傷，頭有流血，頭蓋骨需
    要縫補，否則以後太陽晒容易受傷，民事部分被告二人各賠償我新臺幣三十五萬
    元，我不想再追究。」、「（被告打你時有無何人說「那麼臭屁，給他死」的話
    ？）是戊○○所說。」（見台灣高等法院九十年度上訴字第二七七０號卷內九十
    年九月十四日訊問筆錄）、「我確實有聽到戊○○說我『很臭屁，讓他死』的話
    。」（同上卷九十年十月二日審判筆錄），益徵被告等應有殺人之犯意。
  (三)告訴人於案發後送往行政院衛生署基隆醫院急救後，隨即轉往長庚醫院基隆分院
    接受開顱手術，手傷部分，再至臺北市立萬芳醫院施行肌腱縫合手術直至六日後
    始行出院，已可看出當時危急情況，況長庚醫院基隆分院診斷書明載：告訴人主
    要傷勢為頭蓋骨骨折、顱內有小血塊，若不施行或遲延手術，是有肇致生命危險
    之可能，自不能以告訴人之老闆甲○○撞門前往阻止被告二人行兇，且即時將告
    訴人送醫急救，使告訴人倖免於難之結果，而排除被告二人有殺人之故意。
  (四)又法院為科刑或免刑判決，固得就起訴犯罪事實，變更檢察官所引應適用之法條
    ，此觀刑事訴訟法第三百條自明。無罪之實體判決，具有實質確定力，與不受理
    之形式判決無實質確定力性質有別，應無上開變更法條適用問題，原審如認起訴
    之殺人未遂事實不能證明，亦應為無罪之諭知，斷無逕為不受理判決之餘地。
四、訊據被告戊○○、丙○○固承認於右揭時間、地點曾與告訴人因發生口角爭執進
    而分持酒杯、酒瓶、麥克風等物互毆，致告訴人受有右側顱壓碎性骨折和左手肌
    腱斷裂等傷害之犯行，惟均堅決否認有何殺人故意。被告戊○○與被告丙○○均
    辯稱：案發當時現場混亂、燈光昏暗，彼等當時飲酒甚醉，出手力道難以控制，
    因告訴人揮舞麥克風打傷彼等，彼等則徒手毆打告訴人，進而持酒杯、酒瓶往告
    訴人身上胡亂丟擲，但未刻意擲向告訴人頭部，且未持敲破之酒瓶直接往告訴人
    頭部猛擊，後來甲○○進入包廂阻止，彼等隨即離開，至於告訴人傷勢嚴重應係
    彼等酒後無法控制出手力道所致，惟彼等與告訴人並無仇恨，只想教訓告訴人，
    並無致告訴人於死地之意念等語。被告戊○○另辯稱：伊當時並未口出：「那麼
    臭屁，給他（指告訴人）死」等語，可能有順手拿起桌上酒瓶打告訴人，但絕無
    故意要打告訴人之頭部，後來是因為彼等在櫃台要付帳時，告訴人追出來要打彼
    等，伊順手拿起櫃台上塑膠金元寶花盆作勢要打告訴人，但並未出手等語。被告
    丙○○另辯稱：其若真有殺人故意，案發後應無仍持信用卡刷卡付帳，使警方得
    以追查之理等語。
五、經查：
甲、被告等二人是否存有殺人故意？
  (一)告訴人及證人甲○○於本院調查中均證稱雙方衝突起因於被告戊○○先在彼等六
    一一號包廂內因沒有酒喝而摔破酒杯，又騷擾彼等帶來一同唱歌之酒店小姐，告
    訴人因此在六○八號包廂內警告被告戊○○不要喝酒鬧事，並摔破二、三個酒杯
    洩憤，雙方就此發生衝突（詳見本院九十年度訴更(一)字第一號卷內九十年二月二
    十六日、三月二十六日訊問筆錄）等語，衡諸被告二人與告訴人並不相識，向無
    怨隙，亦未事先準備凶器，事發當天發生衝突全屬偶然，其無預謀或隱藏殺機，
    應堪認定；嗣因雙方酒後因敬酒、爭風吃醋等細故而心生不快，互以砸破酒杯方
    式洩憤，進而或持麥克風、或持酒瓶、酒杯砸向對方頭部等要害，此乃打架時極
    其自然反應，尚屬酒後互毆之常態，此觀告訴人於臺灣高等法院調查中陳稱：「
    當時我們都喝醉了，大家談不愉快起口角、爭執」（詳見臺灣高等法院八十九年
    度上訴字第一一五九號卷內第二九頁）、及於本院調查中證稱：「他們當天喝了
    酒，看起來是要致我於死地的樣子，但是打架就是這樣」、「喝酒打架在所難免
    」（本院九十年度訴更(一)字第一號卷內九十年三月二十六日、四月十九日訊問筆
    錄均參照）等語自明。又雙方均屬年輕力富之輩，於平日打架時之力道，本即足
    以重創他人，超越其傷害犯意之範圍，而造成重傷或死亡等加重結果發生，況且
    案發當時雙方均飲酒甚醉且怒意甚鉅，而告訴人又先持有凶器（麥克風）攻擊被
    告戊○○成傷（門牙斷裂）（詳見本院九十年度訴更(一)字第一號卷內九十年二月
    二十六日訊問筆錄），衡諸常情，人於酒醉時之認知能力與自我控制能力本較常
    人為低，其行止多依其本能反應，難謂其行止係出於本意或不違背其本意，而得
    依據客觀之行止推測其主觀之犯意；又常人如已遭受攻擊而受傷或處於情勢危急
    之際，其情緒激憤、震怒，基於自我防衛之本能反應與及腎上腺素刺激肌肉收縮
    而強化力道等作用，其力氣之強、手段之猛烈，遠非平日所得想像，所造成之傷
    害亦多超出其預期，故於酒醉互毆或情事危急下反擊，要不得僅以告訴人頭部要
    害受到嚴重傷害之客觀結果，即遽認被告二人有殺人之主觀犯意。
  (二)告訴人雖於本院審理時仍堅稱：「當時情況被告他二人是要殺害我沒錯。」（詳
    見本件九十一年二月四日訊問筆錄），且告訴人及證人甲○○亦另分別證述被告
    戊○○當時口出：「給他（指告訴人）死」，被告二人於告訴人倒地後猶起腳踢
    告訴人等情，然此為被告二人堅決否認，核與證人涂曉霖之證述情節相符（詳見
    本院九十年度訴更(一)字第一號卷內九十年五月十八日訊問筆錄），而告訴人自承
    彼當時已昏倒在地，不記得被告二人有無以腳相踢，證人甲○○則證稱不記得被
    告當時曾說要讓告訴人死這種話（詳見本院九十年度訴更(一)字第一號卷內九十年
    二月二十六日、三月二十六日訊問筆錄），衡諸坊間ＫＴＶ之包廂燈光昏暗、音
    響與談話聲音交錯嘈雜，此為眾所周知之事，則上開不利被告之指訴是否實在，
    已非無疑；再被告二人當時亦遭告訴人毆傷多處，此亦為告訴人所是認（詳見臺
    灣基隆地方法院檢察署八十七年度偵字第四八三七號卷第三十五頁反面），復有
    驗傷診斷書附卷可佐，益徵當時雙方毆鬥之激烈。而告訴人勢孤力單，受傷較重
    實為意料中事，況依一般社會常情及案發當時情勢，縱被告戊○○案發當時曾口
    出「給他（指告訴人）死」之語，應僅是激烈拼鬥下，憤怒、助勢之語，是本院
    難憑告訴人主觀之臆測，以及被告戊○○曾言「給他（指告訴人）死」一語，即
    認定其有殺人之故意。
  (三)被告戊○○於事發後離開現場前，固曾手持花盆作勢欲砸業已倒地之告訴人，惟
    該花盆乃一元寶形狀之小型盆景，而被告戊○○於聽從證人甲○○之勸阻即予罷
    手離去，業據證人甲○○於警訊、偵查中證述甚為明確，是此時危急情事已不存
  在，被告戊○○情緒已經回復平靜理智，由其事後未採取進一步追殺行為，則其
    當時是否確有殺人犯意，亦非無疑。尤有進者，被告戊○○於離去時尚對倒地之
    告訴人揚言伊係「廟口阿男」，顯見被告戊○○確無殺人之故意，否則何需向告
    訴人告知名號？再者，被告丙○○猶以自己申辦之信用卡刷卡結帳，此有聯邦商
    業銀行覆函一紙在卷可查，如被告二人真有殺人故意，理應於案發後趁亂迅速逃
    逸，焉有留下紀錄，以供偵查機關追訴犯行之理？是被告丙○○所辯應堪採信。
    復參以告訴人自承與被告二人事前並不相識，亦無仇恨；且被告二人並無前科，
    素行尚佳，當不致酒後與告訴人起衝突時即欲致人於死，足見被告等二人當時本
    意僅在教訓告訴人，應無致告訴人於死之故意。
  綜上所述，被告等二人是否存有殺人故意，既有上述合理可懷疑之處，本院難以形
  成殺人未遂之有罪確信，自應依據首開判例見解，為有利於被告等二人之判斷，認
  為殺人未遂罪嫌不足。
乙、告訴人之傷勢是否達「重傷」程度？
    刑法第十條第四款所稱「毀敗一肢以上之機能」，係指其機能全部喪失效用者而
    言，初不以驗斷時之狀況如何為標準，如經過相當之診治而能回復原狀，或雖不
能回復原狀而僅祇減衰其效用者，並非已達全部喪失效用之程度，則與該款所定
    重傷之條件不合（最高法院十九年非字第一三七號、二十二年上字第一四二號、
    二十八年上字第一○九八號判例可資參照）。經查告訴人自承前揭傷害皆已復原
    ，至因前述衝突導致左手拇指指間關節攣縮，因告訴人經過相當時間始返院接受
    診治，甚至未能完全合作，曾將石膏固定板自行取下，左手機能如有局部喪失應
    係大拇指及手腕部機能，有臺北市立萬芳醫院八十七年十二月九日萬院醫字第八
    七八三一號函暨診斷證明書、八十八年九月二日函暨病歷資料等在卷可佐，揆諸
    上開說明，足認告訴人之左手臂僅係局部效用減衰，其所受傷害非屬重傷。
丙、按告訴乃論之罪，告訴人於第一審辯論終結前得撤回其告訴，又告訴經撤回者，
    應諭知不受理之判決，刑事訴訟法第二百三十八條第一項、第三百零三條第三款
    分別定有明文。綜上所述，被告二人所為，係犯刑法第二百七十七條第一項之傷
    害罪，依同法第二百八十七條前段之規定，須告訴乃論。查告訴人前於偵查中即
    當庭撤回告訴，揆諸上開法條和最高法院七十一年度台上字第六六００號判決之
    見解，自應諭知不受理之判決。
六、據上論斷，應依刑事訴訟法第三百零三條第三款，判決如主文。
本案經檢察官林明志到庭執行職務。
中     華     民     國     九十一      年      三      月      六      日
                                  臺灣基隆地方法院刑事第三庭
                                        法  官    王  福  康
右正本證明與原本無異。
對於本件判決如有不服，應於收受送達後十日內，向本院提出上訴書狀，上訴於臺灣
高等法院，並按他造當事人之人數附具繕本。
                                        書記官    李  國  豪
中     華     民     國     九十一      年      三      月      八      日
